【裁判字號】    95,訴,2178
【裁判日期】    951110
【裁判案由】    清償借款等
【裁判全文】
臺灣臺中地方法院民事判決  95年度訴字第2178號
原      告  壬○○
訴訟代理人  丙○○律師
被      告  辛○○
被      告  第一商業銀行股份有限公司東勢分行
法定代理人  張耀煌
訴訟代理人  庚○○
被      告  東勢鎮○○里○街都.
法定代理人  己○○
訴訟代理人  乙○○
被      告  台中縣政府
法定代理人  戊○○
訴訟代理人  丁○○
            甲○○
上開當事人間請求清償借款事件，本院於民國95年10月27日言詞
辯論終結，判決如下：
    主    文
被告辛○○應給付原告新台幣參佰伍拾伍萬零貳佰陸拾陸元。
確認東勢鎮○○里○街都市更新會依東勢鎮○○里○街都市更新
事業權利變換計畫就坐落台中縣東勢鎮○○段10地號土地所核定
之補償費新台幣壹佰肆拾陸萬壹仟貳佰陸拾肆元，原告有第一順
位優先受償權。
確認東勢鎮○○里○街都市更新會依東勢鎮○○里○街都市更新
事業權利變換計畫就坐落台中縣東勢鎮○○段10地號土地所核定
之補償費新台幣捌拾柒萬參仟肆佰肆拾元，原告有第一順位優先
受償權。
確認台中縣政府依辦理本街道路拓寬工程徵收坐落台中縣東勢鎮
○○段16地號土地之徵收補償費新台幣壹佰貳拾壹萬伍仟伍佰陸
拾貳元，原告有第一順位優先受償權。
訴訟費用由被告辛○○負擔。
    事實及理由
壹、程序部分：
一、按訴狀送達後，原告不得將原訴變更或追加他訴。但被告同
    意者，請求之基礎事實同一者，擴張或減縮應受判決事項之
    聲明者，或不甚礙被告之防禦及訴訟之終結者，不在此限；
    又被告於訴之變更或追加無異議，而為本案之言詞辯論者，
    視為同意變更或追加，民事訴訟法第255條第1項第1、2、3
    、7 款及第2項分別定有明文。
  (一)本件原告對於坐落台中縣東勢鎮○○段10及16地號土地之不
    參與分配之補償費及徵收補償費之優先受償順序原起訴狀所
    載之被告為辛○○、第一商業銀行股份有限公司東勢分行、
    東勢鎮○○里○街都市更新會、台中縣東勢鎮公所，嗣於民
    國（下同）95年8月29日追加徵收補償費之核發單位即被告
    台中縣政府，且於訴訟進行中之95年9月29日經被告台中縣
    東勢鎮公所同意，原告復當庭撤回對被告台中縣東勢鎮公所
    之起訴，核其所為，乃於基礎事實同一所為，且不甚礙被告
    之防禦及訴訟終結，又被告等復對之無異議而為本案之言詞
    辯論，揆諸首開說明，於法並無不合。
  (二)本件起訴時，訴之聲明為「被告辛○○應給付原告新台幣（
    下同）2,334,704元，及確認原告對該同金額債權有第一順
    位分配優先受償權。」，嗣於訴訟中之95年10月27日當庭變
    更聲明為「(1)被告辛○○應給付原告3,550,266元，(2)確認
    就台中縣東勢鎮○○段10地號之更新事業權利變換計畫所發
    收之補償金873,440元及1,461,264元，原告有第一優先受償
    權，(3)確認對16地號徵收之補償金1,215,562元原告有第一
    優先受償權。」，核屬就基礎事實同一所為及擴張應受判決
    事項之聲明，揆諸前開規定，應予准許。
二、本件被告辛○○經合法通知，均未於言詞辯論期日到場，核
    無民事訴訟法第386條所列各款情形，爰依原告之聲請，由
    其一造辯論而為判決。
貳、實體部分：
一、原告主張：被告辛○○於78年間以東勢鎮○○段10地號土地
    （重測前為東勢小段312之1號）及同段16地號土地（重測前
    為東勢小段312之7號）之二筆土地設定第二順位抵押權予原
    告，向原告借款700萬，並設定地上權予原告。嗣其中10地
    號土地經東勢鎮○○里○街都市更新會列入東勢鎮○○里○
    街都市更新事業之更新範圍土地，且因被告辛○○不參與更
    新後之分配，經東勢鎮○○里○街都市更新會核定之補償金
    為2,661,350元，經扣除增值稅後，尚餘2,334,704元，並按
    地上權之價值核定為1,461,264元及873,440元二筆不參與更
    新分配之補償費，並分別辦理提存。然系爭復興段10地號土
    地上雖有被告第一商業銀行為第一順位抵押權人之登記，惟
    其對告辛○○現已無所擔保之抵押債權存在，則原告雖為第
    二順位之抵押權人，自應列為第一優先受償權人。另16 地
    號土地雖經台中縣政府辦理徵收，其徵收補償金為1,215,56
     2元，業由被告台中縣政府依土地徵收條例第26條規定存入
    其設於台灣土地銀行豐原分行之「台中縣政府土地徵收補償
    費保管專戶」（國庫保管專戶，保管日期：93年11月5日、
    保管字號：93年保管字第157號），亦因被告第一商業銀行
    對被告辛○○無抵押債權存在，應由原告以第二順位抵押權
    優先分配領取。爰依抵押借貸法律關係及民法第881條、土
    地徵收條例第36條及第26條規定，請求被告返還消費借貸款
    項，並確認原告對上開補償金均有第一順位優先受償權。並
    聲明：如判決主文第一、二、三項所示。
二、被告等除被告辛○○未於言詞辯論期日到場，亦未提出書狀
    作何聲明或陳述外，其餘被告則均以：對被告第一商業銀行
    股份有限公司陳稱對被告辛○○間就系爭復興段10及16 地
    號土地抵押債權所擔保之債權並不存在均不爭執，惟均稱上
    開土地之各筆補償費於核發時，土地之登記所有權人即被告
    辛○○並未向核發單位陳明及領取，故依法辦理提存或存入
    保管專戶時，其受償順序仍依據土地及建物登記簿謄本之記
    載之各順位抵押權人而為註記。被告第一商業銀行除認諾無
    抵押債權存在外，並表示系爭土地抵押人業已申請塗銷抵押
    權登記，被告第一商業銀行並已核准塗銷且將同意書於95
    年7月交申請人即抵押人收取。被告東鎮○○里○街都市更
    新會則稱其已通知受領取權人領取補償金，如有不能領取的
    原因，原告必須將相關文件交付，但無人要求協調，始依謄
    本上資料辦理提存於法院，被告辛○○於提存後始取得塗銷
    證明，非可歸責於更新會，依法不得由其負擔訴訟費用。被
    告台中縣政府則認10地號土地係自辦更新，與被告台中縣政
    府無關，而16地號土地之補償金因有第一順位抵押權之設定
    及禁止處分的命令，被告台中縣政府無法發放並依法轉存於
    未發收的保管專戶等語抗辯，並聲明：原告之訴駁回，訴訟
    費用由原告負擔。
三、原告主張被告辛○○於前述時間向原告借款700萬元並持系
    爭土地設定抵押權與原告，嗣後未依約清償而積欠原告前述
    款項，遂就其中3,550,266元請求返還等情，業據其提出與
    所述情節相符之土地登記簿謄本、他項權利證明書及本票等
    為證，經核相符，被告辛○○已於相當時期受合法通知後，
    既未於言詞辯論期日到場，亦未提出準備書狀爭執，依民事
    訴訟法第280條第3項準用第1項之規定，應視同自認原告主
    張之事實，則原告主張之前開事實，自堪信為真實。
四、坐落東勢鎮○○段10及16地號二筆土地為被告辛○○以設定
    第二順位抵押權向原告借款700萬元，且均已設定地上權予
    原告，嗣系爭土地分別經徵收，其中10地號土地土地經東勢
    鎮○○里○街都市更新會列入東勢鎮○○里○街都市更新事
    業之更新範圍土地，且因被告辛○○不參與更新後之分配，
    經東勢鎮○○里○街都市更新會核定之補償費為2,661,350
    元，經扣除增值稅後，尚餘2,334,704元，並按地上權之價
    值核定為1,461,264元及873,440元等二筆不參與更新分配之
    補償費，並已分別辦理提存於本院提存所95年度存字第5640
    號及95年度存字第5639號，又16地號土地亦經台中縣政府辦
    理徵收，徵收補償金為1,215,562元，業由被告台中縣政府
    依土地徵收條例第26條規定存入其設於台灣土地銀行豐原分
    行之「台中縣政府土地徵收補償費保管專戶」（國庫保管專
    戶，保管日期：93年11月5日、保管字號：93年保管字第157
    號），惟上開款項均依提存及提入程序當時，系爭土地上之
    他項權利登記資料，註記上開補償款之第一順位抵押權人為
    第一商業銀行及第二順位抵押權人為原告，有系爭土地之他
    項權利證明書、抵押權、地上權之權利設定契約書、提存通
    知書及台中縣政府函均影本可稽，為兩造所不爭，然系爭土
    地上第一順位抵押權人即被告第一商業銀行對被告辛○○無
    抵押債權存在，既為被告第一商業銀行所認諾，並表示被告
    第一商業銀行於95年7月間接獲抵押人即被告辛○○之申請
    ，已出具系爭抵押權目前無貸款，且同意由辛○○領取補償
    款之不動產抵押權塗銷同意書予辛○○，復提出不動產抵押
    權塗銷申請書及辛○○95年7月18日領回清償證明書、抵押
    權設定契約書、他項權利證明書等放款權利證件授受登記簿
    為證，且為其他被告所不爭執，被告辛○○於相當時期受合
    法通知後，亦未於言詞辯論期日到場，復未提出準備書狀爭
    執，依民事訴訟法第280條第3項準用第1項之規定，應視同
    自認原告主張之事實，則原告主張系爭土地上之第一順位抵
    押權人即第一商業銀行系爭抵押權與被告辛○○間並無所擔
    擔保之債權存在之事實，自堪信為真實。
五、系爭復興段10及16地號土地上原有第一順位抵押權人第一商
    業銀行及第二順位抵押權人壬○○之登記，其中第一順位抵
    押權人第一商業銀行就該抵押權並無所擔保之債權存在，且
    為被告所不爭執等情，已詳述如前，則本件應審究者為：原
    告請求確認對系爭土地之徵收補償金為第一優先受償權，既
    為被告所不否認，是否仍有提起確認之訴之確認利益？
    經查，確認之訴除確認證書之真偽外，應以法律關係為訴訟
    標的，而確認法律關係之訴，非原告有受確認判決之法律上
    利益者，不得提起，觀之民事訴訟法第247條規定自明。而
    所謂「即受確認判決之法律上利益」，係指法律關係之存否
    不明確，原告主觀上認其在法律上之地位有不安之狀態存在
    ，此種不安之狀態，能以確認判決將之除去者而言。而法律
    關係之存否為兩造所不爭執者，則不許提起確認之訴。至法
    律關係之存否，依其客觀狀態已甚明確者，亦同。且此項要
    件之存否，應以事實審言詞辯論終結時之狀態為準，另確認
    之訴之訴之標的，限於現在之法律關係，過去或將來可能發
    生之法律關係，均不得在請求確認之列。最高法院著有49
    年度台上字第1813號判例可參。本件原告請求確認系爭土地
    之補償金有第一優先受償權，雖為兩造所不否認，本不應許
    其對之提起確認之訴，惟原告主張請求之系爭補償金，其中
    之10地號之二筆補償金均提存於本院提存所，其中1,461,
    264元提存案號為本院提存所95年度存字第5640號、873,440
    元提存案號為本院提存所之95年度存字第5639號，而系爭16
    地號之補償金1,215,562元則存入「台中縣政府土地徵收補
    償費保管專戶」（國庫保管專戶，保管日期：93年11月5日
    、保管字號：93 年保管字第157號），因系爭土地登記簿謄
    本所載之第一順位抵押權人仍為被告第一商業銀行，被告東
    勢鎮○○里○街都市更新會及台中縣政府於提存及存入上開
    各筆補償費時，自應以土地登記簿上所載之被告第一商業銀
    行為第一優先受償權人，原告需先取得被告第一商業銀行同
    意其領取提存物之證明文件或同意塗銷抵押權之證明文件，
    方能受領系爭補償金，是以，系爭土地上之第一順位抵押權
    人即被告第一商業銀行就抵押權如無擔保之債權存在，則原
    告就上開補償費即有第一優先受償權，而有受償之可能，勢
    必影響關原告受分配及得領取之時間及順序等權利，且須藉
    由本院判決排除該不安之狀態及不利益，原告對之即有確認
    利益，而得為確認法律關係訴訟標的。從而，原告請求確認
    確認就東勢鎮○○里○街都市更新會依東勢鎮○○里○街都
    市更新事業權利變換計畫就坐落台中縣東勢鎮○○段10地號
    土地所核定之補償費及台中縣政府依辦理本街道路拓寬工程
    徵收坐落台中縣東勢鎮○○段16地號土地之徵收補償費，原
    告有第一順位優先受償權，即屬有據，應予准許。
六、本件被告第一商業銀行、東勢鎮○○里○街都市更新會及台
    中縣政府對原告關於訴訟標的之主張雖為認諾，然審酌前開
    被告就系爭土地之補償費辦理提存及存入時，既因被告辛○
    ○之怠於陳明實際債權債務情況，致原告有起訴之必要，本
    件訴訟費用負擔應由被告辛○○負擔，無由其餘被告負擔之
    理，併此說明。
七、訴訟費用負擔之依據：民事訴訟法第78條、第80條。
中    華    民    國    95    年    11    月    10   日
                    民事第三庭  法  官  林靜芬
正本係照原本作成。
如對本判決上訴，須於判決送達後20日內向本院提出上訴狀。
中    華    民    國    95    年    11    月    10   日
                                書記官


司法院資訊處製作；財團法人民間司法改革基金會備份。
